【裁判字號】    92,保險上,45
【裁判日期】    921118
【裁判案由】    給付補償金
【裁判全文】
臺灣高等法院民事判決                            九十二年度保險上字第四五號
    上  訴  人  富邦產物保險股份有限公司
    法定代理人  石燦明
    訴訟代理人  賴盛星律師
    被上訴人    甲○○○
    訴訟代理人  蘇弘志律師
當事人間請求給付補償金事件，上訴人對於中華民國九十二年六月十六日臺灣臺北地
方法院九十二年度保險字第四八號第一審判決提起上訴，本院於九十二年十一月十一
日言詞辯論終結，判決如下：
    主      文
原判決廢棄。
被上訴人在第一審之訴及假執行之聲請均駁回。
第一、二審訴訟費用由被上訴人負擔。
    事實及理由
一、被上訴人起訴主張：上訴人於九十年一月初與被保險人楊立政即快樂女子美容院
    訂立「僱主補償契約責任保險」團體保險之系爭保險契約，保險期間自九十年一
    月五日中午十二時起至九十一年一月五日中午十二時止，該契約並於九十年一月
    九日覆核。謝佩琦為快樂女子美容院之受僱人，不幸於九十年十二月三十日以不
    明原因而猝死，生前毫無足以致命疾病跡象與記錄，故其不明原因之猝死，應為
    本件保險契約第二條及其附件「快樂女子美容院員工撫卹辦法」第二條所載之「
    意外事故」，被上訴人為其母親且為唯一之繼承人，被上訴人依保險契約向上訴
    人請求保險金額，惟上訴人遲不理賠，爰訴請上訴人依保險契約「意外事故補償
    規則」及「快樂女子美容院員工撫卹辦法」第二條給付被上訴人死亡補償金（新
    台幣）二百萬元。又系爭保險契約第二條第一項規定被保險人之受僱人於保險期
    間發生意外事故後受補償請求時，應負補償之責任，本件被保險人已於九十一年
    十月二十四日向上訴人通知係由死者謝佩琦之母親即被上訴人向上訴人請求補償
    金，被保險人既向上訴人通知將請求補償金之特定第三人為被上訴人，被上訴人
    即可逕向上訴人請求。為此依據保險契約請求上訴人應給付被上訴人貳佰萬元及
    自起訴狀繕本送達上訴人之翌日即九十二年三月二十一日起至清償日止依法定利
    率計算之利息。並聲明：駁回上訴。
二、上訴人則以：本件上訴人所承保之危險為意外傷害保險，被保險人死亡之原因必
    須為意外，始屬在系爭保險契約之承保範圍，所謂意外傷害事故須為外來，即必
    須引起事故之原因係出於自身以外之事故，且為突發的，即外在環境急速的變化
    ，以致不可預期或出於預料之外，始能謂係外來而突發之意外傷害事故，上訴人
    始負給付保險金之責任。本件被保險人謝佩琦之死亡原因係內發性之疾病「心臟
    二尖瓣脫垂、中度併瓣膜退化，心肌間質纖維化」所造成，並非外來突發事故所
    造成，與系爭保險契約之規定不符，依約上訴人自不負給付系爭補償金之責任，
    被上訴人之請求顯無理由等語置辯。並聲明：(一)原判決廢棄。(二)被上訴人在第一
    審之訴及假執行之聲請均駁回。
三、經查上訴人為系爭保險契約之保險人，「楊立政即快樂女子美容院」為系爭保險
    契約之被保險人，系爭保險契約第二條第一項規定：「被保險人因其受僱人在保
    險期間內發生意外事故，依『意外事故補償規則』（如本保險單附件）應負補償
    責任，而受補償請求時，本公司依本保險契約之規定負補償之責」，而謝佩琦為
    快樂女子美容院之受僱人，於九十年十二月三十日上班時猝死等事實，有被上訴
    人提出之僱主補償契約責任保險契約書、保險單、附件、員工名冊、相驗屍體證
    明書等影本各一件為證（原審卷，八至十一七之二頁），且為上訴人所不爭執，
    堪信為真實。
四、次查系爭保險契約之被保險人雖為楊立政即快樂女子美容院，惟系爭保險契約第
    二條第一項規定：「被保險人因其受僱人在保險期間內發生意外事故，依『意外
    事故補償規則』（如本保險單附件）應負補償責任」，而楊立政即快樂女子美容
    院於謝佩琦死亡後之九十一年十月二十四日委託律師協同被上訴人（為謝佩琦之
    繼承人）與被保險人之代理人與上訴人協調給付保險金之事宜，楊立政並於九十
    二年四月八日出具證明書一紙，表明同意將依系爭保險契約得向上訴人請求之權
    利讓與被上訴人，由被上訴人直接向上訴人請求給付，此有被上訴人提出之證明
    書正本一件附卷可稽（原審卷，二二頁），上訴人亦不爭執，因此本件謝佩琦之
    猝死應符合系爭保險契約所規定之意外事故所致之死亡時，被上訴人始有權利向
    上訴人請求給付保險金。
五、被上訴人主張：謝佩琦為快樂女子美容院之受僱人，不幸於九十年十二月三十日
    以不明原因而猝死，生前毫無足以致命疾病跡象與記錄，故其不明原因之猝死，
    應為本件保險契約第二條及其附件「快樂女子美容院員工撫卹辦法」第二條所載
    之「意外事故」，被上訴人得依保險契約向上訴人請求保險金額等語。上訴人則
    辯稱：謝佩琦之死亡原因係內發性之疾病「心臟二尖瓣脫垂、中度併瓣膜退化，
    心肌間質纖維化」所造成，並非外來突發事故所造成，與系爭保險契約之規定不
    符，依約上訴人不負給付系爭補償金責任等語。經查：
  (一)系爭保險契約第二條第一項規定：「被保險人因其受僱人在保險期間內發生意外
    事故，依『意外事故補償規則』（如本保險單附件）應負補償責任，而受補償請
    求時，本公司依本保險契約之規定負補償之責。」同條第二項規定：「前項所稱
    意外事故，指非因疾病所引起之外來突發事故。」（原審卷，九頁）保險契約之
    批註Ｘ０２０載：「本保險契約所謂『意外事故補償規則』係指被保險人之『員
    工撫卹辦法』。」（原審卷，一三頁）依「快樂女子美容院員工撫卹辦法」第二
    條第一項及「員工補償金核定標準」規定：快樂女子美容院之員工於受僱期間，
    因遭遇意外事故致其身體遭受傷害而致死亡時，該美容院按員工補償金核定標準
    給付死亡補償金二百萬元。依上開規定，本件被上訴人之補償責任，係以謝珮琦
    在保險期內發生意外事故為要件，因此，被上訴人依法應就謝珮琦之死亡係符合
    上開條文所定之「意外事故」有利於己事實負舉證責任。
  (二)被上訴人辯稱：消費者保護法第十一條第二項暨保險法第五十四條第二項規定，
    主張契約條款如有疑義時，應為有利於被保險人之解釋，故非屬於內發病症，即
    應認定係屬於外來意外等語。惟按系爭保險契約第二條第二項既明定：「前項所
    稱意外事故，指非因疾病所引起之外來突發事故。」則系爭保險契約及其附件「
    快樂女子美容院員工撫卹辦法」第二條所載之「意外事故」，應認均係指「非因
    疾病所引起之外來突發事故」而言，故只有來自自身以外之突發事故，始能認為
    係屬上開契約及辦法所稱之意外事故。
  (三)關於謝珮琦之死因，原法院向台灣台北地方法院檢察署調取九十一年度相字第一
    號卷宗資料顯示：謝佩琦係六十七年三月二十日出生，於九十年十二月三十日上
    午九時三十七分許，因上臂痛至長庚醫院中醫科就診，就診後曾服用一包藥粉，
    嗣於同日上午十一時三十分許，在快樂髮型室上班時突然暈倒，經同事緊急送往
    長庚醫院急救無效，於同日上午十一時四十五分許死亡；經台灣台北地方法院檢
    察署檢察官會同檢驗員相驗屍體後，予以解剖鑑定，鑑定結果認為：「係因二尖
    瓣脫垂造成心因性休克死亡」；檢察官再囑託行政院衛生署醫事鑑定委員會鑑定
    ，鑑定結果認為：「謝佩琦之死亡在臨床上屬於猝死，病患發生心室纖維性顫動
    ，可能與心臟二尖瓣脫垂、中度併瓣膜退化有關；醫師之用藥並無過當，醫師之
    急救及處置過程亦無疏失」；謝珮琦服用之上開中藥粉經地檢署送請法務部調查
    局檢驗結果，該藥粉未發現含農藥及一般常見毒藥粉成分；檢察官開立相驗屍體
    證明書，載明謝佩琦之死因為「猝死」等事實，有法務部法醫研究所（九一）法
    醫所醫鑑字第０００五號鑑定書、行政院衛生署九十一年八月二日衛署醫字第０
    九一００四九二九八號函暨所附之鑑定書、法務部調查局檢驗通知書、台灣台北
    地方法院檢察署相驗屍體證明書等附於上開相驗卷宗可證（外放證物），且為兩
    造所不爭，可信為真實。
  (四)本件死者謝佩琦係因上臂痛至長庚醫院中醫科就診，就診後曾服用一包藥粉，嗣
    於同日上班時突然暈倒，經緊急送醫急救無效而死亡。該藥粉法務部調查局檢驗
    結果，未發現含農藥及一般常見毒藥粉成分。關於謝珮琦之死亡原因，法務部法
    醫研究所鑑定結果認為「係因二尖瓣脫垂造成心因性休克死亡」，行政院衛生署
    醫事鑑定委員會鑑定結果亦認為係屬猝死，可能與心臟二尖瓣脫垂、中度併瓣膜
    退化，有關醫師之用藥並無過當，醫師之急救及處置過程亦無疏失，檢察官開立
    相驗屍體證明書亦載明謝佩琦之死因為「猝死」。上開檢驗及鑑定結果，顯示謝
    珮琦之死因，最可能之原因係因二尖瓣脫垂造成心因性休克死亡，並未顯示有何
    來自謝珮琦自身以外之「外來」突發事故。被上訴人復未能提出證據足證有何「
    非因疾病所引起之外來突發事故」導致謝佩琦死亡，不能認為謝珮琦之死亡與系
    爭保險契約第二條第二項規定之意外事故相符，則被上訴人主張謝佩琦係意外事
    故死亡云云，即無可採。因此，被上訴人依系爭保險契約向上訴人請求給付死亡
    補償金二百萬元及自起訴狀膳本送達之翌日即九十二年三月二十一日起至清償日
    止按年息百分之五計算之利息，為無理由，不應准許。
六、從而被上訴人本於保險契約請求上訴人給付二百萬元及自九十二年三月二十一日
    起至清償日止按年息百分之五計算之利息，為無理由，不應准許。其假執行之聲
    請亦失所附麗，應併予駁回。原審判命上訴人給付二百萬元及自九十二年三月二
    十一日起至清償日止按年息百分之五計算之利息，並為假執行之宣告，自有未洽
    。上訴意旨指摘原判決不當，求予廢棄改判，為有理由。自應由本院予以廢棄改
    判，如主文第二項所示。
七、本件事證已臻明確，兩造其餘主張與舉證，無一一論列之必要，併此敘明。
中      華      民      國    九十二    年     十一     月     十八     日
                              民事第十二庭
                                  審判長  法  官  林  丁  寶
                                          法  官  林  恩  山
                                          法  官  高  鳳  仙
右正本係照原本作成。
如不服本判決，應於收受送達後二十日內向本院提出上訴書狀，其未表明上訴理由者
，應於提出上訴後二十日內向本院補提理由書狀（均須按他造當事人之人數附繕本）
上訴時應提出委任律師或具有律師資格之人之委任狀；委任有律師資格者，另應附具
律師及格證書及釋明委任人與受任人有民事訴訟法第四百六十六條之一第一項但書或
第二項（詳附註）所定關係之釋明文書影本。
中      華      民      國    九十二    年     十一     月     二十     日
                                          書記官  黃  慶  霽
附註：
民事訴訟法第四百六十六條之一（第一項、第二項）：
對於第二審判決上訴，上訴人應委任律師為訴訟代理人。但上訴人或其法定代理人具
有律師資格者，不在此限。
上訴人之配偶、三親等內之血親、二親等內之姻親，或上訴人為法人、中央或地方機
關時，其所屬專任人員具有律師資格並經法院認為適當者，亦得為第三審訴訟代理人
。


司法院資訊處製作；財團法人民間司法改革基金會備份。
